【裁判字號】    95,上易,303
【裁判日期】    950504
【裁判案由】    侵占等
【裁判全文】
臺灣高等法院刑事判決                 95年度上易字第303號
上  訴  人  臺灣士林地方法院檢察署檢察官
被      告  乙○○
上列上訴人因被告業務侵占等案件，不服臺灣士林地方法院93年
度易字第880號，中華民國94年12月14日第一審判決（起訴案號
：臺灣士林地方法院檢察署92年度偵字第4652號），提起上訴，
本院判決如下：
    主  文
上訴駁回。
    理  由
一、公訴意旨略以：被告乙○○係興陽國際股份有限公司（下稱
    興陽公司，設臺北縣石門鄉山溪墘2 之4 號）之經理，職司
    該公司營運相關之職務，係從事業務之人，竟意圖為自己不
    法之所有，先於民國91年3 月14日，向該公司會計許玉美佯
    稱欲支付93年〔應為91年〕1 至3 月份公司之土地租金予地
    主郭文章，致許玉美陷於錯誤，交付該公司客戶祥新公司開
    具之貨款支票（票號LR0000000 號，到期日〔應為發票日〕
    91年3 月13日，面額新臺幣〔下同〕12萬5,000 元），甲○○〔應為乙○○〕即將該支票兌現後之款項，挪為他用，再
    以其弟吳根松名義開具25萬元之支票（票號AB0000000 號，
    到期日〔應為發票日〕91年3 月20日）交郭文章收受，但因
    存款不足遭退票，繼由興陽公司之負責人甲○○出面清償該
    租金。同月25日，乙○○在收受該公司加工完成並出售予明
    盛砂石有限公司（下稱明盛公司）之砂石貨款，計48萬5,00
    0 元後，並未登入公司帳目，予以侵占入己，終經甲○○查
    帳發覺。案經興陽公司代表人甲○○訴由臺北市政府警察局
    北投分局報告偵辦，因認被告乙○○所為係犯刑法第339 條
    第1 項詐欺取財及同法第336 條第2 項之業務侵占等罪嫌。
二、按犯罪事實應依證據認定之，無證據不得認定犯罪事實，又
    不能證明被告犯罪者，應諭知無罪之判決，刑事訴訟法第15
    4 條第2 項、第301 條第1 項分別定有明文。次按認定不利
    於被告之事實，須依積極證據，苟積極證據不足為不利於被
    告事實之認定時，即應為有利於被告之認定，更不必有何有
    利之證據，最高法院著有30年上字第816 號判例可資參照。
    再按刑法第339條第1項詐欺罪之成立，以意圖為自己或第
    三人不法之所有，以詐術使人將本人或第三人之物交付為
    要件，所謂以詐術使人交付，必須被詐欺人因其詐術而陷於
    錯誤，若其所用方法，不能認為詐術，亦不致使人陷於錯誤
    ，即不構成該罪（最高法院46年臺上字第260號判例參考）
    。又按刑法第336條第2項之業務侵占罪，係以意圖為自己或
    第三人不法之所有，而侵占自己對於業務上所持有之他人之
    物為要件。又被害人所述被害情形如無瑕疵可指，而就其他
    方面調查又與事實相符，其供述始足據為判決之基礎；且告
    訴人之告訴，係以使被告受刑事訴追為目的，是其陳述是否
    與事實相符，仍應調查其他證據以資審認，有最高法院32年
    上字第657號、52年台上字第1300號判例可資參照。
三、公訴人認被告乙○○涉有詐欺取財罪嫌，無非係以：被告於
    警詢及偵查中之供述、告訴人興陽公司代表人甲○○之指訴
    、證人許玉美、郭文章之證述及91年3 月13日應收票據轉帳
    傳票、記載祥新公司開具之支票之明細表、吳根松開具之支
    票影本執為論據。公訴人另認被告涉有業務侵占罪嫌，則係
    以：被告於警詢及偵查中之供述、告訴人興陽公司代表人甲○○之指訴、證人許玉美、朱朝仁之證述及興陽公司請款明
    細單、明盛公司簽收單、興陽公司91年2 月起進料明細表，
    為其依據。
四、訊據被告乙○○固不否認其在擔任興陽公司經理期間，於91
    年3月間，曾收到興陽公司會計許玉美所交付之12萬5,000
    元支票1紙，及於91年3月25日，有向明盛公司收取砂石貨款
    48萬5,000元支票1紙，並未交回興陽公司之事實，惟堅決否
    認有何詐欺取財及業務侵占犯行，(一)就詐欺取財部分辯稱：
    伊確實有於91年3月7日或8日，拿到許玉美給的12萬5,000元
    支票，這張支票是要交給興陽公司之房東郭文章，但因為興
    陽公司有向伊弟弟吳根松借票使用，所以伊之前曾以吳根松
    名義開立1張11萬3,861元支票給台灣電力公司繳交電費，當
    時興陽公司財務狀況不好，公司沒有錢，所以退票，台電說
    如果沒有拿現金來換的話，下午要馬上做停電的處分，公司
    負責人甲○○叫伊自己想辦法處理，伊只好先把該紙12萬
    5,000元租金支票拿去跟弟弟吳根明調換現金，先去幫興陽
    公司付掉11萬3,861元電費，至於應該支付給房東郭文章之
    租金部分，伊另外又用吳根松名義開了1張25萬元支票給郭
    文章，後來到了91年3月20日左右，甲○○宣布工廠停工，
    且把所有的印信、財務帳冊收走，該紙25萬元租金支票伊就
    沒有辦法處理等語。(二)就業務侵占部分則辯以：因為興陽公
    司到了91年2月間已經沒有原料，也沒有現金及支票可供調
    用，那時剛好有1個在三芝做河道興建工程的「戴先生」及
    有1個在三芝做三芝療養院地下室工程的「阿榮」（台語）
    各有1批原料要賣，伊為了要維持公司運轉，所以找弟弟吳
    根明商量，他就介紹丁○○及丙○○，他們2人願意協助，
    幫伊出了50至60萬元的現金，把這2批砂石材料全部載回公
    司，伊就說等加工出售後，公司有現金進帳時，再還給他們
    ，後來伊要求負責人甲○○要把這筆帳還給丁○○2人，但
    是甲○○不肯，而丁○○逼債又逼得很急，所以伊就去找公
    司的下游廠商明盛公司老闆商量，自己先把48萬5, 000元的
    貨款支票收回來，再把這張支票轉給丁○○，伊並沒有將支
    票挪為己用，該筆貨款尚積欠丁○○他們10幾萬元代墊款等
    情。
五、經查：
(一)、被告乙○○自90年8月起至91年4月初止，在臺北縣石門鄉山
    溪墘2之4號興陽公司擔任經理，負責公司之營運業務，被告
    於91年3月7日，向該公司會計許玉美表示欲支付該公司承租
    土地之租金予地主郭文章、郭琨琪，由許玉美於91年3月14
    日交付客戶祥新公司用以支付貨款之12萬5,000元支票（票
    號LR0000000號、發票日91年3月13日）之事實，業據被告供
    認在卷，並據證人即興陽公司會計許玉美證述屬實，復有許
    玉美製作之支票使用明細表、轉帳傳票附卷可稽。嗣興陽公
    司用以支付電費之11萬3,861元支票（票號AB0000000號、發
    票日91年2月25日、發票人吳根松）退票，被告為繳付該次
    電費，遂先將前開12萬5,000元租金支票持向其弟吳根明調
    現，用以繳交11萬3,861元電費，嗣又為支付租金，遂交付
    發票人為其弟吳根松之面額25萬元支票（票號AB 0000000
    號、發票日91年3月20日）予地主郭文章，然該支票因存款
    不足及發票人簽章有誤而不獲兌現，後由興陽公司負責人甲○○清償租金予郭文章之事實，此據被告坦承在卷，並經證
    人即告訴人興陽公司代表人甲○○、會計許玉美、房東郭文
    章、被告之弟吳根松、被告之弟吳根明分別證述明確，復有
    許玉美製作之支票支付明細表、11萬3,861元支票影本1紙、
    25萬元支票及退票理由單影本各1紙在卷足憑。本院詰以證
    人吳根明證稱：被告有拿祥新公司12萬5,000元支票來調現
    ，說急著要交電費，伊就給被告12萬5,000元現金等情屬實
    ，另質之證人許玉美結證：興陽公司常常被催繳電費，再詰
    之證人甲○○、許玉美、興陽公司廠長朱朝仁，3人均結證
    稱：興陽公司並沒有因為未繳電費而遭台電公司斷電之事發
    生等語在卷，所述互核相符，準此可見被告確實於收受會計
    許玉美所交付之12萬5,000元租金支票後，因興陽公司用以
    支付電費之支票退票，為緊急解決公司用電問題，被告才將
    該紙租金支票持以向其弟吳根明調現，用以繳納11萬3,861
    元電費，興陽公司始未遭斷電，被告所辯並非子虛，其於取
    得12萬5,000元租金支票時，無意圖為自己不法之所有，且
    亦未施用詐術，會計許玉美亦非陷於錯誤而交付支票，至為
    灼然，縱然該紙12萬5,000元支票事後並未用於支付房租，
    此究係公司內部資金調度問題，核與刑事詐欺取財罪並不相
    符。況且，依據上述，被告事後尚有交付以其弟吳根松為發
    票人之25萬元支票予房東郭文章收受，益徵被告並非以支付
    租金為幌而向許玉美詐得12萬5,000元支票，否則其何須大
    費周章另行向人借票用以支付租金，足證被告所為與詐欺取
    財罪之構成要件無涉。
(二)、至被告所辯：興陽公司於91年2月間已無原料、現金及支票
    可供調用，故由其弟吳根明介紹友人丁○○及丙○○出資約
    50至60萬元，購買三芝地區○○○道工程之「戴先生」及承
    作三芝療養院工程之「阿榮」所出售砂石原料，載回興陽公
    司加工成碎石後，再於出售予明盛公司，嗣由被告向明盛公
    司收取48萬5,000元貨款支票等情，業據證人甲○○、吳根
    明、朱朝仁證述在卷，經核與被告所述一致，並有興陽公司
    91年2月及3月份之進料明細表1份、興陽公司91年3月上旬、
    下旬出貨予明盛公司之明細各1份、興陽公司91年3月16日、
    3月30日請款明細單各1份、明盛公司簽收單附卷可按。再細
    繹卷附之興陽公司91年2月及3月份之進料明細表內容，可知
    興陽公司於上開時間內，確有向「戴先生」、「安養院」（
    即「阿榮」）進料。而比對卷附之興陽公司91年3月上旬、
    下旬出貨予明盛公司之明細及興陽公司91年3月16日、3月30
    日向明盛公司請款之明細單，更可見系爭交易，確實係以興
    陽公司名義陸續出貨予明盛公司，而且係由興陽公司具名向
    明盛公司請款，並非被告以個人名義為之。又觀之卷附明盛
    公司簽收單，其上之受款人已載明為興陽公司，而由被告於
    91年3月25日簽收，益徵系爭明盛公司購買之砂石係由興陽
    公司出售，甚為明顯。告訴人興陽公司代表人甲○○雖先否
    認系爭出售予明盛公司之砂石與興陽公司有關，然其嗣已明
    確結證稱：被告叫料代工賣給明盛公司的貨款，應該歸興陽
    公司的帳，叫料的錢應該要興陽公司付等語在卷，此與卷附
    相關資料相互勾稽結果，互核相符，該出售予明盛公司之砂
    石，姑不論係由興陽公司買斷或代工性質，既經興陽公司負
    責人甲○○肯認為興陽公司以公司名義所加工之貨物，興陽
    公司固有權向明盛公司收取貨款，惟興陽公司對於上游提供
    原料之人即「戴先生」、「阿榮」或受被告所託代墊貨款之
    丁○○、丙○○等人，亦應負擔支付原料款項之義務，否則
    豈非造成出售貨物之利益由興陽公司獨享，卻由負責接洽之
    被告個人承擔出資購買原料之不利益，如此實非事理之平。
    至於告訴人興陽公司代表人甲○○雖就被告應將所收取之貨
    款先入公司帳有所爭執，惟其亦肯定被告向明盛公司所收取
    之貨款用以支付原料費用乙節，事屬合理，故被告以興陽公
    司經理身分，向明盛公司收取48萬5,000元貨款支票後，用
    以支付向上游廠商購買原料之貨款，並無不法所有之意圖，
    縱然所收貨款未先入興陽公司帳目，此僅為興陽公司內部資
    金控管流程而已，尚難遽以刑事業務侵占罪責相繩。
六、本院復查無其他積極證據證明被告犯罪，被告犯罪即屬不能
    證明，原審為無罪之諭知，核無不合。公訴人上訴意旨仍以
    被告向會計詐領之金額與其所繳之電費金額不符，縱被告確
    有繳電費，剩餘款有無繳回公司或用以支付其他費用，再者
    被告若有以支票支付電費，自可向會計表明，而本件之公司
    會計竟不知此事，與常不符云云，被告雖陳稱貨料向丁○○
    購買，惟該2人未到庭作證，是否確有其人尚存疑。被告既
    係為公司進貨及出貨，為何不以公司名義為之，反以自己名
    義為之，且此款項是否用來支付公司貨款亦待深究，而指摘
    原判決不當。
(一)、查：證人即興陽公司之會計許玉美於偵查中具結證稱：公司
    缺錢，被告有拿錢出來墊（包括油費、租金、員工薪資），
    但向何人借的，伊不知道。至91年3月20日伊離職前，公司
    還欠被告184017元，因為都是伊在記帳，所以伊很清楚。公
    司確有差被告一些錢（見偵查卷第59、60頁），並有興陽國
    際有限公司明細分類帳可稽（見偵卷第74頁）。再被告於偵
    查中亦供明，125000元其領來支付電費11萬4千元，另1萬1
    千元，因伊於91年3月5日及9日分別借給公司各5千元去買汽
    油，還有買便當之費用16878元，所以這一萬一千元用來還
    我還不夠等語。是由被告任職之公司會計作證，至91年3 月
    20日會計離職時，興陽公司尚有積欠被告184017元，而被告
    向許玉美所領取之125000元之支票，票載發票日為91年3 月
    13日（見偵卷第24頁），兩相加減，興陽公司尚積欠被告
    59017元，則被告所辯並非無稽，亦見被告並無為己不法所
    之意圖自明，則公訴人質疑被告詐領之金額大於與其所代公
    司繳交之電費金額云云，尚屬無據。至於公訴人再質以被告
    既係將所領取之125000元支票付公司電費，為何不告知會計
    人員，然以被告在公司之職位係經理，依一般之公司之位階
    ，該職位應高於會計人員，是被告領得公司之營運費用後，
    自行依費用支付之輕重緩急支配運用，似乎不必一一報告會
    計人員，亦不違一般公司經營常態。
(二)、證人許玉美再證：公司賣給明盛公司共525084元，是我用電
    腦寫的請款明細單，因為時間較急故被告自己向明盛公司收
    錢（見偵查卷第152頁）。而證人即明盛公司之廠長朱朝仁
    亦證，被告有陸續買砂石進來，原料進廠並無區分係公司所
    有或個人所有，應該就是公司的，被告亦無稱該批原料係他
    自行買的等語（見偵查卷第153頁），且有一紙興陽國際有
    限公司請款明細單（向明盛砂石有限公司請款）金額為
    525084元（見偵查卷第23頁）附卷可查，是上揭證據互稽之
    ，在在並無被告以自己名義進料再賣予明盛公司之事證，公
    訴人上揭質疑，亦屬無稽。至於丁○○經本院合法傳喚，有
    送達回證可憑，其未到庭。另丙○○經曉諭被告協同到庭，
    亦因故未到庭，則該二位證人確有其人。並非如公訴人所陳
    ，二位證人存在有疑云云。惟本件被告並無違犯公訴人起訴
    之犯行已明，故無必要再另行拘提該二位證人至院作證，併
    予敘明。綜上，公訴人上訴並無理由，應予駁回。
據上論斷，應依刑事訴訟法第368條，判決如主文。
本案經檢察官劉文水到庭執行職務。
中    華    民    國    95    年    5    月    4    日
                  刑事第十四庭  審判長法  官  蘇隆惠
                                      法  官  林瑞斌
                                      法  官  林秀鳳
以上正本證明與原本無異。
不得上訴。
                                      書記官  耿鳳君
中    華    民    國    95    年    5     月    5     日


司法院資訊處製作；財團法人民間司法改革基金會備份。
